臺灣高等法院臺南分院民事判決
110年度上字第105號
上  訴  人  
即  原  告  陳武田  
            陳冠斌  
            陳博仁  
            陳雅芳  
共      同
訴訟代理人  邱銘峯律師
上  訴  人  
即  被  告  李中和  
訴訟代理人  張育瑋律師
上列當事人間請求損害賠償事件，兩造對於中華民國110年1月18
日臺灣嘉義地方法院109年度重訴字第92號第一審判決各自提起
上訴，本院於110年9月22日言詞辯論終結，判決如下：
    主      文
兩造上訴均駁回。
第二審訴訟費用由兩造各自負擔。
    事實及理由
一、上訴人乙○○、丙○○、丁○○、戊○○（下稱乙○○等4人）主張：
    對造上訴人甲○○（下稱甲○○）為年滿80歲之人，於民國108
    年2月12日因高齡註銷而未領有駕駛執照，仍於108年12月8
    日下午5時24分許，騎乘車牌號碼000-0000號普通重型機車
    （下稱系爭機車）沿嘉義縣○○鄉○○村000縣道由東往西方向
    行駛，於行經○○村○○00之0號前，原應注意行經無號誌交岔
    路口應減速慢行，作隨時停車之準備，並應注意車前狀況，
    隨時採取必要之安全措施，竟疏未注意及此，於行經上開無
    號誌交岔路口時，未減速慢行且未注意車前狀況，即貿然前
    行，適有被害人陳曾月娥（即乙○○之配偶、丙○○、丁○○、戊
    ○○之母親，下稱被害人）由左往右步行穿越道路，甲○○避煞
    不及而與被害人發生碰撞（下稱本件車禍事故），致被害人
    受有創傷性腦出血、右側第三至第六根肋骨骨折、左側第三
    第四肋骨骨折之傷害（下稱系爭傷害），經送醫急救後，仍
    於翌日因創傷性腦出血致中樞神經性休克而死亡。乙○○等4
    人依侵權行為法律關係，請求甲○○分別賠償其等所受下列損
    害：⑴醫療費用：乙○○為被害人支付醫療費用新臺幣（下同
    ）28,390元。⑵喪葬費用：乙○○為被害人支付喪葬費用共計3
    14,320元。⑶精神慰撫金：被害人因本件車禍事故而死亡，
    致乙○○等4人分別遭受喪偶、喪母之莫大精神痛苦，乙○○請
    求慰撫金300萬元，丙○○、丁○○、戊○○各請求200萬元，以資
    慰藉等情。爰依民法第184條第1項前段、第192條第1項及第
    194條之規定，求為命甲○○給付乙○○3,342,710元，給付丙○○
    、丁○○、戊○○各200萬元，及均自附帶民事起訴狀繕本送達
    翌日起算之法定遲延利息之判決。
二、上訴人甲○○則以：被害人於本件車禍事故半年前發生雙手橈
    骨骨折，且兩耳聽力甚差，導致被害人未注意來車狀況，亦
    無力以手腕支撐地面，可能頭部直接倒地，因而頭顱内出血
    嚴重導致死亡，並非甲○○行車過快或撞擊力道猛烈所致。且
    甲○○年齡現高達83歲，已無任何工作能力，家境困難，乙○○
    等4人請求之慰撫金明顯過高。其次，本件車禍事故現場路
    旁尚停放車牌號碼000-0000號自小貨車（下稱系爭自小貨車
    ），該自小貨車左側車輪已停放超過路面邊線，亦應負本件
    肇事責任。是以被害人上開身體狀況導致反應較慢，又任意
    穿越馬路，應負百分之60之與有過失責任，甲○○所負責任應
    僅為百分之30，至其餘肇事責任應由系爭自小貨車負擔等語
    ，資為抗辯。
三、原審為乙○○等4人一部勝訴、一部敗訴之判決，即判命甲○○
    給付乙○○664,762元、各給付丙○○、丁○○、戊○○243,616元，
    及均自109年2月18日起至清償日止，按年息百分之5計算之
    利息，並分別為假執行、免為假執行之宣告；另駁回乙○○等
    4人其餘之訴及假執行之聲請。乙○○等4人就其後開敗訴部分
    聲明不服，提起一部上訴，並上訴聲明：㈠原判決關於駁回
    乙○○等4人後開第2項請求部分廢棄。㈡上開廢棄部分，甲○○
    應再給付乙○○等4人各25萬元，及均自刑事附帶民事起訴狀
    繕本送達翌日起至清償日止，按年息百分之5計算之利息。
    甲○○之答辯聲明：上訴駁回。另甲○○就其敗訴部分，亦提起
    上訴，並上訴聲明：㈠原判決不利於甲○○部分廢棄。㈡上開廢
    棄部分，乙○○等4人於第一審之訴駁回。乙○○等4人之答辯聲
    明：上訴駁回。
四、兩造不爭執事項：
  ㈠甲○○於108年2月12日因高齡註銷而未領有駕駛執照，其明知
    上情，仍於108年12月8日下午5時24分許，騎乘系爭機車，
    沿嘉義縣○○鄉○○村000縣道由東往西方向行駛，於行經○○村○
    ○00之0號之未設有燈光號誌之交岔路口前，原應注意行經無
    號誌交岔路口應減速慢行，作隨時停車之準備，並應注意車
    前狀況，隨時採取必要之安全措施，竟疏未注意及此，於行
    經上開無號誌交岔路口時，未減速慢行且未注意車前狀況，
    即貿然前行欲通過該路口，適有被害人由左往右步行穿越道
    路，甲○○避煞不及而與被害人發生碰撞，致被害人受有系爭
    傷害，經送醫急救後，仍於翌日因創傷性腦出血致中樞神經
    性休克而死亡。甲○○因本件車禍事故，經本院109年度交上
    訴字第1445號刑事判決：「甲○○犯汽車駕駛人無駕駛執照駕
    車過失致死罪，處有期徒刑柒月。」，甲○○對上開刑事判決
    不服，提起上訴，現由最高法院審理中。
  ㈡乙○○為被害人之配偶，丙○○、丁○○、戊○○為被害人之子女。
  ㈢乙○○為被害人支出醫療費用28,290元、喪葬費用314,000元。
  ㈣乙○○已請領強制汽車責任保險金506,383元，丙○○、丁○○、戊
    ○○已各請領強制汽車責任保險金506,384元。
  ㈤本件刑事附帶民事起訴狀繕本係於109年2月17日送達於甲○○
    。
  ㈥交通部公路總局嘉義區監理所109年4月9日函檢送該所嘉雲區
    車輛行車事故鑑定會（下稱嘉雲區車鑑會）鑑定意見書（下
    稱鑑定意見書），認：「一、甲○○駕駛普通重型機車，行經
    無號誌丁字路口，未充分注意車前狀況，撞擊穿越道路行人
    ，為肇事主因。（另無照駕駛有違規定）。二、行人陳曾月
    娥，於無號誌丁字路口穿越道路，未注意左右來車，為肇事
    次因。」
  ㈦交通部公路總局109年6月5日函檢送該局車輛行車事故鑑定覆
    議會（下稱嘉雲區車鑑覆議會）覆議意見書（下稱覆議意見
    書），認：「行人陳曾月娥，不當於100公尺範圍內設有行
    人穿越道穿越道路，且未注意左右來車；與甲○○無照駕駛普
    通重型機車，行經無號誌丁字路口，未減速慢行，作隨時停
    車之準備，且未注意車前狀況，雙方同為肇事原因。」
五、兩造爭執事項：
  ㈠原判決酌定乙○○精神慰撫金200萬元，丙○○、丁○○、戊○○精神
    慰撫金各150萬元，是否適當？
  ㈡本件車禍事故之發生，被害人與有過失之比例為何？是否尚
    有其他應負責之人？如有，是否影響甲○○應負擔之侵權行為
    損害賠償責任？
六、本院之判斷：
  ㈠按因故意或過失，不法侵害他人之權利者，負損害賠償責任
    ；不法侵害他人致死者，對於支出醫療及增加生活上需要之
    費用或殯葬費之人，亦應負損害賠償責任；不法侵害他人致
    死者，被害人之父、母、子、女及配偶，雖非財產上之損害
    ，亦得請求賠償相當之金額，民法第184條第1項前段、第19
    2條第1項及第194條分別定有明文。次按行經無號誌之交岔
    路口，應減速慢行，作隨時停車之準備；汽車行駛時，駕駛
    人應注意車前狀況及兩車並行之間隔，並隨時採取必要之安
    全措施，道路交通安全規則第93條第1項第2款及第94條第3
    項前段亦分別定有明文。
　㈡查依前述兩造不爭執事項㈠所載本件車禍事故發生經過，可知
    甲○○騎乘系爭機車，本應遵守前揭道路交通安全規則所課予
    駕駛人之注意義務，且參諸本件車禍事故道路交通事故調查
    報告表㈠所載，本件車禍事故發生當時天候晴，夜間有照明
    ，柏油路面，路面乾燥無缺陷，視距良好（見原審卷第51頁
    ），於此客觀情況下，甲○○並無不能注意之情事，卻疏未注
    意，於行經上開無號誌交岔路口時，未作減速至可以隨時停
    車之準備，亦未充分注意前方之人車動態，採取必要之安全
    措施，致其騎乘系爭機車撞擊步行穿越道路之被害人，導致
    被害人受有系爭傷害，並發生傷重不治死亡之結果，足認甲
    ○○就本件車禍事故之發生為有過失，且其過失行為與被害人
    之死亡結果間，具有相當因果關係。乙○○等4人分別為被害
    人之配偶、子女（見兩造不爭執事項㈡），其等本於侵權行
    為法律關係，請求甲○○賠償其等因此所受之損害，於法有據
    。
　㈢茲就乙○○等4人請求之損害賠償項目及金額，分別審酌如下：
  ⒈醫療費用及喪葬費用部分：
    查乙○○為被害人支出醫療費用28,290元、喪葬費用314,000
    元等情，為兩造所不爭執（見兩造不爭執事項㈢），堪信屬
    實。則乙○○請求醫療費用及喪葬費用合計342,290元，要屬
    有據。
  ⒉精神慰撫金部分：　
  ⑴按慰藉金之賠償以人格權遭受侵害，使精神上受有痛苦為必
    要，至其核給之標準固與財產上損害之計算不同，惟非不可
    斟酌雙方身分、資力與加害程度，及其他各種情形核定相當
    之數額；換言之，以人格權遭遇侵害，受有精神上之痛苦，
    而請求慰藉金之賠償，其核給之標準，須斟酌雙方之身分、
    資力與加害程度及其他各種情形核定相當之數額。
　⑵查被害人為乙○○之配偶、丙○○、丁○○、戊○○之母親，因甲○○
    之過失侵權行為，致其等分別遭受喪偶、喪母之痛，精神上
    當受有相當之痛苦，則其等請求賠償非財產上之損害（精神
    慰撫金），自屬有據。本院審酌乙○○為○○肄業，子女3人均
    已成年，有利息所得約00萬餘元，名下有房屋0筆、田賦0筆
    、土地0筆，及汽車0部，財產總額為0,000,000元；丙○○為○
    ○畢業，已婚，有3名子女，子女均已成年，目前與配偶及大
    女兒同住，每月薪資約0萬元，名下有房屋0筆、田賦0筆、
    土地0筆、汽車0部，財產總額為00,000,000元；丁○○為○○畢
    業，已婚，現擔任土木結構工程師，月薪約0、0萬元，現與
    配偶及2名子女同住，子女均未成年，名下有股票，以及房
    屋及土地各0筆，年收入約000萬元，財產總額為0,000,000
    元；戊○○為○○畢業，離婚，現擔任代書助理，月薪約0萬元
    ，與3名已成年子女同住，年收入約00餘萬元，名下有房屋0
    筆、土地0筆，汽車0部及股票等財產，財產總額為0,000,00
    0元；甲○○為○○肄業，領有身心障礙證明，已婚，育有4名成
    年子女，為高齡者，於本件車禍發生時，係依靠撿拾回收物
    及中低收入老人津貼維生，名下有房屋0筆、土地0筆，財產
    總額為0,000,000元等情，已據兩造分別陳明在卷，且有嘉
    義縣○○鄉中低收入老人生活津貼證明書、身心障礙證明及兩
    造稅務電子閘門財產所得調件明細表在卷可稽（見原審卷第
    21、155至157頁）。暨乙○○與被害人結婚數十年，卻因本件
    車禍事故頓時痛失相互扶持之親密伴侶，天人永隔，致遭受
    嚴重之精神打擊，終日消沈，痛苦難以言喻，有長庚醫療財
    團法人嘉義長庚紀念醫院出院病歷摘要及診斷證明書在卷可
    參（見本院卷第191至195頁），丙○○、丁○○、戊○○亦因本件
    車禍事故，無法再侍奉被害人，回報被害人養育之恩，哀慟
    不已等情，綜合兩造之職業、財產、教育程度、經濟能力、
    社會地位及精神上所受痛苦程度，認乙○○請求精神慰撫金20
    0萬元，丙○○、丁○○、戊○○分別請求精神慰撫金150萬元，應
    屬允當；逾此數額之請求，尚難准許。兩造分別執詞主張乙
    ○○等4人請求有據之上開精神慰撫金，或有過低或有過高之
    情事，均非可採。
  ㈣另甲○○雖辯稱：被害人任意穿越馬路，且患有腎臟病、肝炎
    、腦神經衰弱導致頭痛、BC肝、左耳重聽（佩戴助聽器）、
    右耳失聰、子宮脫垂、雙手橈骨骨折（108年）、輸尿管結
    石等各種疾病（下稱系爭病史），其兩耳聽力甚差，致其沒
    有注意到來車狀況，且於本件事故發生半年前發生雙手橈骨
    骨折，可能尚未痊癒，無力以手腕支撐地面，頭部直接倒地
    、因而頭顱内出血嚴重導致死亡，應負較高之與有過失責任
    。此外，本件車禍事故現場路旁尚停放系爭自小貨車，該貨
    車左側車輪已停放超過路面邊線，導致甲○○從機車道偏左切
    入外側車道，系爭自小貨車亦係肇事原因，故本件車禍事故
    之肇事責任比例，應由被害人負擔百分之60、甲○○負擔百分
    之30之肇事責任，其餘由系爭自小貨車負擔等語。然查：
　⒈按損害之發生或擴大，被害人與有過失者，法院得減輕賠償
    金額，或免除之，民法第217條第1項定有明文。前揭規定之
    目的，係為謀求加害人與被害人間之公平，而被害人之父、
    母、子、女及配偶等間接被害人之損害賠償請求權，雖係基
    於侵權行為規定而生之固有權利，惟依公平之原則，間接被
    害人亦應負擔直接被害人之過失。倘直接被害人於損害之發
    生或擴大與有過失，間接被害人請求加害人負損害賠償責任
    時，得類推適用民法第217條過失相抵之規定，予以減輕或
    免除加害人之賠償金額。次按設有行人穿越道、人行天橋或
    人行地下道者，必須經由行人穿越道、人行天橋或人行地下
    道穿越，不得在其一百公尺範圍內穿越道路，此觀道路交通
    安全規則第134條第1款規定即明。
　⒉查甲○○騎乘系爭機車，行經無號誌交岔路口，未減速慢行，
    作隨時停車之準備，且未注意車前狀況，致發生本件車禍事
    故，雖有過失。惟依道路交通事故現場圖所示（見原審卷第
    79頁），距本件車禍事故發生地點100公尺範圍內設有行人
    穿越道，被害人本應遵守道路交通安全規則前揭規定，客觀
    上亦無不能注意之情形，卻疏未注意，不當於100公尺範圍
    內設有行人穿越道之上開交岔路口穿越道路，且未注意左右
    來車而肇事，足認被害人就本件車禍事故之發生，亦與有過
    失。是故，本院綜合上開各情，斟酌本件車禍雙方肇事情節
    及過失程度，因認甲○○、被害人就本件車禍事故之發生，應
    各負2分之1之過失責任。而嘉雲區車鑑覆議會作成之覆議意
    見書，亦同此見解（見兩造不爭執事項㈦）。
　⒊甲○○雖抗辯被害人應負百分之60之過失責任云云；惟查：
　⑴依監視器畫面顯示：畫面時間17：18：46許，甲○○騎乘系爭
    機車沿台000線由東往西方向行駛「快慢車道分隔線」附近
    ；畫面時間17：18：50許，被害人由左往右穿越路口至西向
    内側快車道；畫面時間17：18：52許，被害人持續動態穿越
    路口，甲○○騎乘系爭機車往左偏行行駛於西向「外側快車道
    」；畫面時間17：19：00許，雙方發生碰撞等情，有監視器
    翻拍照片及覆議意見書在卷可按（見原審卷第47至48、65至
    66頁），及參酌甲○○於警詢時供述：其於肇事路段前約5公
    尺發現被害人，當時行車時速為每小時30公里等語（見原審
    卷第31頁），暨被害人前述穿越路口之行進動態，足認被害
    人所受創傷性腦出血、右側第三至第六根肋骨骨折、左側第
    三第四肋骨骨折之傷害，係遭系爭機車撞擊及因撞擊作用力
    倒地受傷，因而發生死亡之結果，此與被害人之系爭病史（
    見本院卷第121頁入院護理評估所載被害人過去病史）並無
    相當因果關係。甲○○以被害人之系爭病史，辯稱被害人應負
    較重之過失責任，實非可採。
　⑵次參本件車禍事故處理員警莊孟融於嘉雲區車鑑會鑑定時，
    到會陳述：「肇事路段缺口北側，有一自小貨車緊靠道路右
    側停於路肩，惟其左側車身前、後輪有壓在白實線15公分上
    。」等語（見原審卷第61頁），雖可認甲○○辯稱系爭自小貨
    車停靠路肩，左輪壓在白線上等語，應屬實在。惟依道路交
    通事故現場圖及照片顯示，系爭路段「快慢車道分隔線（白
    實線）」與「慢車道路肩分隔線（白實線）」間寬度距離為
    2公尺，且系爭自小貨車於本件車禍事故發生時，係靜停於
    肇事路口西側路肩（見原審卷第40至41、79頁）。是由系爭
    自小貨車之靜停位置，參照前述監視器畫面顯示甲○○騎乘系
    爭機車沿台000線由東往西方向，係先行駛於快慢車道分隔
    線附近，並非行駛於靠近路肩白實線附近慢車道上，嗣其再
    自快慢車道分隔線附近往左偏行，而行駛於西向外側快車道
    上（見原審卷第39頁編號6刮地痕照片）等情，足見系爭自
    小貨車之靜停位置，並未影響甲○○騎乘系爭機車之行進動線
    。是以，系爭自小貨車緊靠道路右側停放於路肩，其左輪雖
    壓在路肩白線上，惟此與本件車禍事故之發生，難認二者間
    有何相當因果關係存在。而嘉雲區車鑑會作成之鑑定意見書
    ，亦同此見解（見原審卷第61頁）。甲○○辯稱系爭自小貨車
    亦應就本件車禍事故負肇事責任，亦非可採。
　⒋綜合上述，本件車禍事故之發生，係因甲○○騎乘系爭機車行
    經無號誌交岔路口，未減速慢行，作隨時停車之準備，且未
    注意車前狀況，適被害人亦不當未行走設置於距該肇事路段
    100公尺範圍內之行人穿越道，卻穿越無行人穿越道之該路
    口道路，且未注意左右來車，共同導致被害人死亡之結果，
    而依雙方之過失情節及程度，應各負2分之1之過失責任，要
    可認定。而乙○○等4人為間接被害人，應負擔被害人之過失
    ，類推適用民法第217條第1項之規定，爰予減輕甲○○2分之1
    之賠償責任，依此計算結果，甲○○應賠償乙○○之金額為1,17
    1,145元【計算式：（28,290元＋314,000元＋200萬元）×1/2＝
    1,171,145元】，及應賠償丁○○、丙○○、戊○○之金額分別為7
    5萬元（計算式：150萬元×1/2＝75萬元）。
  ㈤又按保險人依本法規定給付之保險金，視為被保險人損害賠
    償金額之一部分；被保險人受賠償請求時，得扣除之，強制
    汽車責任保險法第32條定有明文。查乙○○等4人因本件車禍
    事故，其中乙○○已請領強制汽車責任保險金506,383元，其
    餘丙○○、丁○○、戊○○已各請領強制汽車責任保險金506,384
    元（見兩造不爭執事項㈣），依據前揭規定，上開保險金應
    視為給付賠償額之一部分予以扣除，則乙○○得請求甲○○賠償
    數額應為664,762元（計算式：1,171,145元－506,383元＝664
    ,762元），丙○○、丁○○、戊○○得請求甲○○賠償數額應各為24
    3,616元（計算式：75萬元－506,384元＝243,616元）。
七、綜上所述，乙○○等4人依侵權行為法律關係，請求甲○○給付
    乙○○664,762元，給付丙○○、丁○○、戊○○各243,616元，及均
    自刑事附帶民事起訴狀繕本送達翌日即109年2月18日起至清
    償日止，按年息百分之5計算之利息部分，為有理由，應予
    准許；逾此部分之請求，為無理由，不應准許。原審就上開
    不應准許部分，駁回乙○○等4人之請求（即命甲○○再給付乙○
    ○等4人各25萬元本息部分）；及就上開應准許部分，為甲○○
    敗訴之判決；並就丙○○、丁○○、戊○○部分，依職權或聲請為
    得假執行、供擔保免假執行之諭知，均無不合。又乙○○勝訴
    部分，其於原審未為假執行之聲請，原審雖誤為供擔保得、
    免假執行之諭知，惟該命甲○○給付乙○○部分，未逾150萬元
    ，不得聲明不服，已告確定，亦無廢棄該部分假執行諭知之
    實益及必要，附此敘明。從而，乙○○等4人、甲○○各就其上
    開敗訴部分，分別提起上訴，指摘原判決各該不利己之部分
    不當，求予廢棄改判，為無理由，兩造之上訴均應予以駁回
    。
八、本件事證已臻明確，兩造其餘之攻擊或防禦方法及所用之證
    據，經本院斟酌後，認為均不足以影響本判決之結果，爰不
    逐一論列，附此敘明。
九、據上論結，本件兩造之上訴，均為無理由，依民事訴訟法第
    449條第1項、第78條、第85條第1項前段，判決如主文。
中　　華　　民　　國　　110 　年　　10　　月　　6 　　日
                  民事第六庭    審判長法  官  藍雅清
                      
                                      法  官  陳春長

                                      法  官  張季芬
上為正本係照原本作成。
不得上訴。　　　　　　　　　　　　　　
中　　華　　民　　國　　110 　年　　10　　月　　6 　　日

                                      書記官  郭馥萱